臺灣花蓮地方法院刑事判決　　　　　　　　　　　　　　九十年度易字第六一號
　　公　訴　人　臺灣花蓮地方法院檢察署檢察官
　　被　　　告　乙○○
右列被告因詐欺案件，經檢察官提起公訴（九十年度偵字第三一二二號），本院判決
如左：
    主  文
乙○○無罪。
    理  由
一、公訴意旨略以：被告乙○○明知其業於民國八十九年六月三十日經花蓮縣票據交
    換所公告為拒絕往來戶，已無支付能力，亦無清償意願，竟基於意圖為自己不法
    所有之概括犯意，先於八十九年九月間，在花蓮縣吉安鄉○里村○里○街十二號
    ，簽發發票人為乙○○、發票日為八十九年九月二十九日、面額新台幣（下同）
    二十二萬元、付款人為花蓮區中小企業銀行吉安分行、支票號碼ＦＴＫ五七四九
    九號之支票予丙○○，向告訴人丙○○調借現金二十二萬元。復於同年十月間，
    在上址，簽發發票人乙○○、發票日為八十九年十月二十五日、面額二十萬六千
    元、付款人同上開銀行、支票號碼ＦＴＫ五七四九六號之支票一張予丙○○，向
    其調借現金，使丙○○陷於錯誤，如數交付四十二萬六千元，嗣因丙○○發覺乙○○舉止有異，遂前往花蓮區中小企業銀行吉安分行查證，始知上情。因認被告
    犯有刑法第三百三十九條第一項之詐欺取財罪嫌云云。
二、按犯罪事實應依證據認定之，無證據不得推定其犯罪事實。又不能證明被告犯罪
    者，應諭知無罪之判決。刑事訴訟法第一百五十四條、第三百零一條第一項分別
    定有明文。認定不利於被告之事實，須依積極證據，苟積極證據不足為不利於被
    告事實認定時，即應為有利於被告之認定，更不必有何有利之證據（最高法院三
    十年上字第八一六號判例）；而所謂「積極證據足以為不利被告事實之認定」係
    指據為訴訟上證明之全盤證據資料，在客觀上已達於通常一般之人均不致於有所
    懷疑，而得確信被告確曾犯罪之程度，若未達到此一程度，而有合理懷疑之存在
    時，即無從為有罪之認定（最高法院七十六年台上字第四九八六號判例）。末按
    刑法第三百三十九條第一項詐欺罪之成立，以意圖為自己或第三人不法之所有，
    以詐術使人陷於錯誤，而將本人或第三人之物交付為要件。所謂以詐術使人交付
    ，必須被詐欺人因其詐術而陷於錯誤，若其所用方法，不能認為詐術，亦不致使
    人陷於錯誤，即不構成該罪。最高法院四十六年台上字第二六Ｏ號著有判例可稽
    。
三、公訴人認被告乙○○涉有右揭犯罪，無非以告訴人丙○○之指訴，另有借款支票
    影本二張、花蓮市第二信用合作社函、切結書各一份為起訴之論據，固非無見。
    訊據被告乙○○固不否認以上開二張支票向告訴人丙○○調現，並積欠四十二萬
    六千元尚未給付，然辯稱：伊並無欺騙告訴人，因伊亦被他人倒了五、六百萬元
    ，開卡車營運不佳，每天均在軋票，不知道業已拒絕往來等語。
四、經查，被告本欲向友人甲○○借款，但甲○○無現款，遂由甲○○介紹改向告訴
    人借款，此業據告訴人陳明在卷，次經訊之證人甲○○到庭證稱：「告訴人知道
    被告是開砂石車，卡車有四部，當時他事業做的還不錯。但他向告訴人調現時，
    可能有被其他廠商拖到，所以才急需用錢」、「當時被告拿中小企銀的支票向丙○○調現，我在二十萬六千元那張支票背書」、「被告長年均向我調現，說要週
    轉用」、「（法官問：這次被告向告訴人借錢，是否被告財務有問題？有無向告
    訴人說？）知道被告財務有點困難，但我想被告還有四部卡車在跑，被告本來向
    我借錢，但我沒有錢，所以我才帶被告去向告訴人借錢，我當時知被告已經是拒
    絕往來戶。但我認為被告不是故意的，他是被別人倒錢，所以才又倒告訴人。」
    等語，而告訴人亦在庭陳稱「知道被告是開砂石車」、「（法官問：知道被告為
    何急需借錢？）不知道，因為我當時沒有收入，只想賺利息錢」、「（法官問：
    為何借被告錢？）因為甲○○有背書，我當初也沒有想到要去查票」、「（法官
    問：你借錢給被告最主要是基於對甲○○的信任？）是的」、「（法官問：當時
    被告向你借錢時，有無向你表明這張票絕對沒有問題？）沒有」等語，故核諸證
    人甲○○與告訴人上開所言，堪認告訴人借款予被告之初，係因信任其友人甲○○之背書擔保，乃同意借款，且其亦明知被告係以開砂石車為業，復知證人甲○○長期為被告週轉資金，故其若欲探詢被告之信用為何，於詢問證人甲○○後即
    可明瞭，然告訴人於借錢予被告前，竟未向甲○○查詢被告先前所借款項償還與
    否，僅因欲賺取利息，即借款予被告。雖被告所簽發之支票早於八十九年六月三
    十日因存款不足，經公告為拒絕往來戶，然告訴人之所以同意借款之主要因素在
    於被告係透過甲○○之引介，且其中一張支票經甲○○背書，並基於其與甲○○
    之信任關係，遂同意借款予被告，故與被告之支票帳戶是否因存款不足等情即無
    何關聯。況且一般人之所以向人借款，皆因經濟狀況不佳，為週轉資金始為借貸
    ，故借方借款時有無還款資力？或是否明知其無資力仍借款？實非認定詐欺犯行
    之唯一依據。是以，告訴人借款予被告時既然明知其職業，復基於對甲○○之信
    任，堪認其已對被告之資力、信用條件應有一定程度之評估，本件尚無證據證明
    係被告對其施用何詐術所致。被告應係一時經濟狀況不佳而無法如期還款，其所
    為尚與詐欺罪須以詐術使人陷於錯誤而交付財物之構成要件有別。本件僅為民事
    糾紛，宜循民事之途徑加以解決。此外，復查無其他證據，證明被告確有何詐欺
    犯行，揆諸首揭說明，既無積極證據足證被告犯罪，依法應諭知無罪之判決。
據上論斷，應依刑事訴訟法第三百零一條第一項，判決如主文。
本案經檢察官林英正到庭執行職務。
中      華      民      國    九十一    年      八      月     十四     日
                              臺灣花蓮地方法院刑事庭
                法  官  鄭  培  麗
右正本證明與原本無異。
如對本判決不服，應於送達後十日內，向本院提出上訴狀。（應抄附繕本）
                                  法院書記官
中      華      民      國    九十一    年      八      月      十九    日
